臺灣高雄地方法院刑事判決　　　　　　　　　　　　九十二年度易字第一九五四號
　　公　訴　人　臺灣高雄地方法院檢察署檢察官
　　被　　　告　甲○○
　　選任辯護人　顏宏斌律師
右列被告因侵占等案件，經檢察官提起公訴（九十二年度偵字第六二一六號），本院
判決如左：
    主  文
甲○○無罪。
    理  由
一、起訴意旨略以：甲○○係陞原鋼鐵股份有限公司（下稱：陞原公司）之負責人，
    係為陞原公司處理事務之人，詎其明知依據公司法第一百零八條準用第五十四條
    第二項規定，有限公司負責人不得為自己或他人為與公司同類業務之行為，竟於
    民國八十五年二月十五日與九十年十一月二十日，擔任與陞原公司經營同類業務
    之東響不鏽鋼工業有限公司（下稱：東響公司）與億茂鋼鐵有限公司（下稱：億
    茂公司）之負責人，且明知陞原公司積欠第一銀行貸款債務新台幣（下同）五百
    萬元，竟意圖淘空陞原公司資產以逃避債務，違背其對於陞原公司之任務，連續
    為左列背信或侵占行為，致生損害於陞原公司：(一)明知陞原公司所投資興建位於
    高雄縣大社鄉○○村○○路○段九八九號之廠房，竟謊稱為億茂公司所有，並讓
    億茂公司自九十一年二月間起無償使用，致使陞原公司並無收入以償還其債務（
    公訴人另於本院審理時當庭認此部分甲○○於九十一年五月間，變易持有為所有
    之意思將之侵吞）。(二)自九十一年二月份起，將陞原公司員工（公訴人於本院準
    備程序時陳述起訴起訴書所載之員工係指：余耀煌、陳詠龍、己○○及戊○○）
    、客戶及其訂單（公訴於本院準備程序時陳明係指如附表一所示之客戶）轉交與
    億茂公司承受，致使陞原公司無營業收入以償還其債務。(三)自九十一年二月份起
    ，將陞原公司之機器設備（公訴人於本院準備程序時陳陳明係指附表二之機器設
    備）無償移轉與億茂公司或讓億茂公司無償使用，致使陞原公司受有損害。因認
    被告涉犯刑法第三百三十六條第二項業務侵占罪及同法第三百四十二條背信罪云
    云。
二、本件起訴書認被告有上開犯行無非係以：被告甲○○自白、陞原公司章程、億茂
    公司營利事業登記證及高雄市政府建設局公司資料查詢單、借據、陞原公司轉帳
    傳票、億茂鋼鐵財產目錄、客戶名單、陞原公司機器買賣合約書、告訴人丁○○
    、乙○○之指述及證人陳詠龍、證人余耀煌、證人己○○、證人戊○○之證述等
    為主要之依據。訊據被告固坦承伊為陞原公司、東響公司與億茂公司之負責人，
    並由億茂公司使用上開廠房，陞原公司積欠第一銀行債務五百萬元，員工余耀煌
    、陳詠龍、己○○、戊○○四人原為陞原公司員工，後改到億茂公司上班，及附
    表一原為陞原公司客戶，後來成為億茂公司客戶等情，惟堅決否認有何業務侵占
    及背信之犯行，辯稱：建廠房的錢，係伊借錢交予億茂公司興建的，當初是因為
    環保局罰款，陞原公司在華夏路不能經營才搬過去大社，而搬過去的設備有些已
    經不能用了，而且是為了員工的生計才轉成由億茂公司繼續經營等語。
三、按犯罪事實應依證據認定之，無證據不得認定其犯罪事實；不能證明被告犯罪者
    ，應諭知無罪之判決，刑事訴訟法第一百五十四條第二項、第三百零一條第一項
    分別定有明文。又按刑事訴訟法第一百六十一條第一項規定：檢察官就被告犯罪
    事實，應負舉證責任，並指出證明之方法。對於其所訴之被告犯罪事實，應負提
    出證據及說服之實質舉證責任，倘所提出之證據，不足為被告有罪之積極證明，
    或其闡明之證明方法，無從說服法官以形成被告有罪之心證，基於無罪推定之原
    則，自應為被告無罪判決之諭知。而所謂認定犯罪事實之證據，係指足以認定被
    告確有犯罪行為之積極證據而言，如未發現相當證據，或證據不足以證明，自不
    能以推測或擬制之方法，以為裁判基礎；又告訴人之告訴，係以使被告受刑事訴
    追為目的，是其陳述是否與事實相符，仍應調查其他事實以資審認，始得為不利
    被告之認定。再者，刑事訴訟上證明之資料，無論其為直接證據或間接證據，均
    須達於通常一般人均不致於有所懷疑，而得確信其為真實之程度，始得據為有罪
    之認定，若其關於被告是否犯罪之證明未能達此程度，而有合理性懷疑之存在，
    致使無從形成有罪之確信，根據「罪證有疑，利於被告」之證據法則，即不得遽
    為不利被告之認定，其以情況證據（即間接證據）斷罪時，尤須基於該證據在直
    接關係上所可證明之他項情況事實，本乎推理作用足以確證被告有罪，方為合法
    ，不得徒憑主觀上之推想，將一般經驗上有利被告之其他合理情況逕予排除。
四、次按刑法第三百三十六條第二項業務侵占之成立，須行為人主觀上認識其所持有
    之物係屬於其業務上所持有之他人之物，竟為自己或第三人不法所有之意圖，進
    而決意變易持有為所有之意思，將持有之物侵吞，始能成立。又刑法第三百四十
    二條背信罪之成立，須行為人有為自己或第三人不法之利益或損害本人利益之意
    圖，而故意違背其任務之行為，始能成罪。
五、經查：
  (一)本件被告為陞原公司之負責人，且八十五年二月十五日、九十年十一月二十日分
    別為東響公司、億茂公司之負責人乙節，有偵查卷存之營利事業登記證一紙、公
    司資料查詢結果一紙、公司變更登記表二紙可稽。惟依起訴書所載之犯罪事實觀
    之，就被告同時擔任陞原公司、東響公司負責人部分，並未指述有何業務侵占或
    背信之行為，是此部分至多僅係違反公司法之規定，尚難認係構成業務侵占、背
    信之犯行。
  (二)又，位於高雄縣大社鄉○○村○○路○段九八九號之廠房，係陞原公司出資興建
    乙節，有偵查卷外放之客戶對帳單一紙、應收帳款明細一紙、支出明細表一紙、
    工作單二紙及傳票四十五紙可證，且據證人即告訴人丁○○於偵查中及本院審理
    時陳述明確。
  (三)再者，就附表二原陞原公司之設備機械搬至億茂公司，且證人余耀煌、陳詠龍、
    己○○、戊○○四人原為陞原公司員工，後改到億茂公司上班，及附表一原為陞
原公司客戶，後來成為億茂公司客戶等情，業據被告於偵查中自白：「（問：你
    接收陞原公司之訂單而將之轉予億茂公司？）那是很自然的事，因陞原就是億茂
    ，就由億茂接收訂單」、「而那些設備老舊，變賣不值錢，但仍可從事生產，所
    以才轉移至億茂，廠房也是如此」等語（見九十一年度他字第五四二八號卷第七
    頁背面、九十二年度偵字第六二一六號卷第四十四頁背頁、第四十五頁），核與
    證人戊○○、己○○、丁○○於本院之證述相符，並有偵查卷存億茂鋼鐵財產目
    錄一紙，及偵查卷外放之客戶資料三百零九紙、買賣合約書一紙可證，自可信為
    實在。
  (四)另本件陞原公司積欠第一銀行貸款債務五百萬元，及陞原公司陳遭環保局開罰單
    一百餘萬元等情，除有偵查卷外放之借據十紙可證外，亦據證人丁○○、丙○○
    於本院審理時陳述明確。
  (五)末者，證人即告訴人丁○○於本院審理時證述：「（問：當初陞原為何要去蓋大
    社的廠房？）因為噪音被開罰單。」、「（問：要搬去大社，其他股東都有同意
    ？）是。」、「（問：為何會成立億茂公司？）因為怕陞原的資產怕一銀查封，
    所以借用億茂的帳戶，股東沒有共識要因為躲避債務而將其他資產也轉到億茂公
    司名下。」、「（問：是否當初害怕陞原公司的資產遭一銀查封拍賣，所以將陞
    原的廠房、設備、支票、金錢暫寄在大社億茂下，再以陞原的名義招攬業務，收
    入部份則寄於億茂名下？）是。」、「（問：乙○○也知道這件事？）是，其他
    股東也都知道。」等語（見本院九十三年四月八日審判筆錄），職是，當時既係
    因陞原公司噪音問題遭環保局開立罰單，無法繼續於原華夏路經營，且因陞原公
    司積欠第一銀行五百萬元債務，怕陞原公司的資產遭查封拍賣，所以原陞原公司
    的股東同意將陞原公司之原有廠房、設備及員工均移至上開廠房，並另成立億茂
    公司將支票、金錢暫寄在億茂公司名下，再以陞原的名義招攬業務，收入則寄於
    億茂公司名下，自難認被告有何業務侵占、背信之主觀犯意及犯行。再者，雖第
    一銀行於九十一年四月八日查封陞原公司連帶保證人之財產，有偵查卷外放之本
    院民事執行處函一紙可證，然此係連帶保證人間內部求償權之問題，亦不足以認
    定被告有何業務侵占或背信之犯行可言，況九十一年五月二十七日召開之陞原股
    東會議決議亦就廠房、設備亦確認係陞原公司所有乙節，亦為被告之代理人魏嘉
    慶所確認，有偵查卷外放之陞原公司股東會議決議可稽，益證被告並無業務侵占
    或背信之主觀犯意。
 六、綜上所述，本件依上開證據並不足以認定被告有公訴人所指之犯行。此外，公
     訴人復未提出其他證據足資證明被告確有其所訴業務侵占或背信之犯行，應認
     不能證明被告犯罪，揆諸前揭規定及判例意旨，依法應為被告無罪之諭知。
七、據上論斷，應依刑事訴訟法第三百零一條第一項，判決如主文。
中      華      民      國    九十三    年      六      月    二十四    日
                                  臺灣高雄地方法院刑事第十三庭
                                      審判長法  官  李勝琛
                                            法  官  陳明呈
                                            法  官  曾吉雄
右正本證明與原本無異。
如不服本判決，應於判決送達後十日內，向本院提出上訴狀。
                                            書記官   唐美玲
中    華    民    國    九十三    年      六       月       二十五     日
